ACORDAO-COMPLETO-2389321

ACÓRDÃO 800/2020 ATA 3/2020 - PRIMEIRA CÂMARA

VISTOS, relatados e discutidos estes autos de tomada de contas especial instaurada pelo Fundo Nacional de Saúde (FNS) em desfavor do Sr. Luiz Carlos da Silva, ex-prefeito de Formoso/MG, e do próprio município, em razão da impugnação parcial das despesas concernentes à execução do convênio 3013/2007, celebrado com o Ministério da Saúde, que tinha por objeto "dar apoio técnico e financeiro para ampliação e reforma de unidade básica de saúde, visando ao fortalecimento do Sistema Único de Saúde (SUS) ";
ACORDAM os Ministros do Tribunal de Contas da União, reunidos em sessão da 1ª Câmara, ante as razões expostas pelo Relator, em:
9.1. julgar regulares com ressalva as contas do Município de Formoso/MG, dando-lhe quitação, com fundamento nos arts. 1º, inciso I, 12, § 2º, 16, inciso II, e 23, inciso II, da Lei 8.443/1992 c/c os arts. 1º, inciso I, 202, § 4º, 208 e 214, inciso II, do RITCU;
9.2. considerar iliquidáveis as contas do Sr. Luiz Carlos da Silva (CPF XXX.610.038-XX) , prefeito do município de Formoso/MG, nos termos do art. 211 do Regimento Interno do TCU; e
9.3. dar ciência desta deliberação ao Sr. Luiz Carlos da Silva, ao Fundo Nacional de Saúde e ao Município de Formoso/MG.

Tomada de Contas Especial instaurada em decorrência da impugnação parcial das despesas relativas a convênio celebrado entre o Ministério da Saúde e o município de Formoso/MG para ampliação e reforma de unidade básica de saúde.

Primeira Câmara

Fundo Nacional de Saúde (FNS) / Ministério da Saúde.

3. Responsáveis: Luiz Carlos da Silva (XXX.610.038-XX); Município de Formoso/MG (18.125.153/0001-20).

13.1. Ministros presentes: Walton Alencar Rodrigues (Presidente) e Vital do Rêgo (Relator).
13.2. Ministro-Substituto convocado: Marcos Bemquerer Costa.
13.3. Ministro-Substituto presente: Weder de Oliveira.

VITAL DO RÊGO

Adoto como parte do relatório, com os ajustes de forma pertinentes, a instrução da Secretaria de Controle Externo de Tomada de Contas Especial (Secex-TCE) , cujas propostas contaram com a anuência dos dirigentes daquela unidade técnica (peças 132 a 134) :
INTRODUÇÃO
	Cuidam os autos de tomada de contas especial instaurada pelo Fundo Nacional de Saúde (FNS) , em desfavor do responsável Sr. Luiz Carlos da Silva, prefeito municipal de Formoso/MG, em razão da impugnação parcial das despesas realizadas à conta dos recursos repassados por força do Convênio 3013/2007, celebrado pela Prefeitura Municipal de Formoso/MG com o Ministério da Saúde, que tinha por objeto "dar apoio técnico e financeiro para ampliação e reforma de unidade básica de saúde, visando ao fortalecimento do Sistema Único de Saúde (SUS) ".
HISTÓRICO 
2.	Trata-se de convênio celebrado entre a Prefeitura Municipal de Formoso/MG e o Ministério da Saúde para ampliação e reforma de unidade básica de saúde, localizada na Praça da Matriz, n° 45, Formoso/MG, com área total de 369,76 m2 - Convênio 3013/2007 (peça 11) . Para a execução do objeto, o convênio destinou recursos no montante de R$ 315.000,00, sendo de R$ 300.000,00 a participação do concedente e R$ 15.000,00 a título de contrapartida municipal. O convênio foi assinado em 31/12/2007, com vigência de 360 dias. Foram assinados posteriormente quatro termos aditivos, findando a vigência em 10/6/2012 (peça 13) .
Fase Interna da TCE
3.	A Divisão de Convênios do Ministério da Saúde manteve o acompanhamento do Convênio 3013/2007 ao longo de sua vigência, emitindo os pareceres da área técnica - Pareceres Gescon e Notas Técnicas - relacionados no Relatório do Tomador de Contas (peça 104, p. 2) . Também foi realizada visita técnica ao local, que resultou no Relatório de Verificação "In Loco"13-1/2014, datado de 22/1/2015, e foram constatadas duas irregularidades: 
a) a prefeitura executou serviços extra, que não estavam previstos no Plano de Trabalho aprovado, no valor de R$ 28.746,11, nos serviços de Ampliação da unidade básica de saúde;
b) a prefeitura mediu e pagou por serviços que não foram localizados, no valor de R$ 23.751,61, na Ampliação, e R$ 47.612,95, nos serviços de Reforma da unidade básica de saúde (peça 54, p. 7) .
4.	Em 10/8/2016, a Divisão de Convênios emitiu o Parecer Gescon 739, relatando que ocorreram devoluções de recursos por parte do convenente: 
16. Foi devolvido aos cofres do FNS/MS o montante de R$ 18.148,79 sendo: - Em 09/01/2013 o valor de R$ 5.030,59; - Em 14/08/2013 os valores de R$ 7.980,55 e R$ 5.137,65, em decorrência de Diligência do Parecer Gescon 396 de 13/02/2013, relativos a saldo de convênio e aplicação financeira.
17. As despesas totalizaram R$ 315.000,00 não havendo saldo de convênio. A aplicação financeira rendeu R$ 10.691,16. Foi devolvido ao FNS/MS o montante de R$ 18.148,79. Portanto, há um saldo em favor do convenente no valor de R$ 7.457,63, que será compensado de eventual devolução pelo convenente.
 (...) 
19. Pelo exposto, conforme item 4 (quatro) do presente parecer o valor do dano ao erário foi de R$ 100.110,67, deduzido do valor de R$ 7.457,63 já restituído como mencionado acima no item 13, propugnamos pela devolução do valor R$ 92.653,04, referente a impugnação de despesas em decorrência de desvio de finalidade do objeto pactuado, conforme disciplina alínea "c" e "d", inciso II do Art. 38, Instrução Normativa STN 01/97. 
20. Assim sendo, solicitamos a Entidade e/ou Sr. Luiz Carlos da Silva, CPF 045.610.038- 51, o então Prefeito Municipal de Formoso/MG a restituir aos cofres do Fundo Nacional de Saúde, o valor de R$ 92.653,04 (Noventa e dois mil, seiscentos e cinquenta e três reais e quatro centavos) , acrescidos da atualização monetária referente à taxa SELIC, correspondente ao período de 01/06/2012 (data do último pagamento de despesa a 20/12/2012 (data da apresentação da prestação de contas) , conforme demonstrativo de débito em anexo, (Sítio eletrônico do BACEN/Correção de valores conforme Orientação Técnica 02/2012-MS/SE/FNS/CGAPC de 04/09/2012) ."
5.	Na mesma data, a Divisão de Convênios oficiou a Prefeitura Municipal de Formoso/MG e o ex-prefeito Luiz Carlos da Silva "da não aprovação referente ao Convênio 3013/2007, para conhecimento e adoção de providências, ao tempo em que notificamos quanto à restituição dos recursos impugnados, apontadas no supramencionado Parecer (Parecer Gescon 739) , devidamente corrigidos" - Ofícios 729 e 730/MS/SE/DICON/MG.
6.	Posteriormente, a Coordenação de Contabilidade do Fundo Nacional de Saúde identificou a existência de saldo na conta investimento, vinculada ao Convênio 3013/2007, e notificou a Prefeitura Municipal de Formoso/MG para a devolução do valor, que em 23/3/2017 totalizava R$ 7.369,58 - Ofício 273 MS/SE/SEGECON/MG, de 29/3/2017.
7.	Em 25/5/2017, com base no Parecer Gescon 739, de 10/8/2016, da Divisão de Convênios/Secretaria Executiva/Ministério da Saúde (peça 53) , que concluiu pela não aprovação da prestação de contas do Convênio 3013/2007, e com fundamento na IN/TCU/ 71/2012, alterada pela IN/TCU 76/2016 e DN/TCU 155/2016, o Diretor-Executivo do Fundo Nacional de Saúde autorizou a instauração de Tomada de Contas Especial, levando o tomador de contas a concluir pela responsabilização do Sr. Luiz Carlos da Silva (CPF XXX.610.038-XX) e da Prefeitura Municipal de Formoso/MG, quantificando-se o débito pelo valor original de R$ 94.347,04, cuja atualização monetária, mais juros, efetuada pelo tomador de contas, em 14/7/2017, atingiu R$ 159.453,01. O Relatório Completo do Tomador de Contas 155/2017 encontra-se à peça 104.
8.	O fundamento para a instauração da Tomada de Contas Especial foi a impugnação parcial das despesas do Convênio 3013/2007, celebrado entre o Ministério da Saúde e o município de Formoso/MG.
9.	O relatório do tomador de contas informou que foram expedidas comunicações aos responsáveis (relação das comunicações à peça 104, p. 5-7) .
10.	Em 20/3/2018, o Ministério da Transparência e Controladoria-Geral da União emitiu o Relatório de Auditoria 231/2018, em concordância com o relatório do tomador de contas (peça 105) . O certificado de auditoria e o parecer do dirigente do órgão de controle interno concluíram pela irregularidade das presentes contas (peças 106 e 107) .
11.	Em 19/4/2018, o Ministro de Estado da Saúde atestou haver tomado conhecimento das conclusões contidas no relatório e certificado de auditoria, bem como do parecer conclusivo do dirigente do órgão de controle interno manifestando-se pela irregularidade das contas e determinou o encaminhamento do processo ao Tribunal de Contas da União (peça 108) .
Fase Externa da TCE
12.	Remetida ao TCU pelo Ministério da Saúde, a presente tomada de contas especial foi autuada, em 20/4/2018, sob o nº TC Processo 012.098/2018-3, pela antiga Secretaria de Controle Externo de Minas Gerais (Secex-MG) e posteriormente encaminhada à Secex-TCE.
13.	A primeira instrução levada à efeito pela Secex-TCE (peça 111) , concluiu estarem satisfeitos os pressupostos de procedibilidade da IN TCU 71/2012, uma vez que não houve o transcurso de mais de dez anos desde o fato gerador sem que tenha havido a notificação do responsável pela autoridade administrativa federal competente, bem como o valor atualizado do débito em 1/1/2017 supera o mínimo estabelecido de R$ 100.000,00. Também, que não foram encontrados débitos imputáveis aos responsáveis em outros processos em tramitação no Tribunal.
14.	Dessa forma, concluiu a instrução inicial, por fim, que foi possível, na forma dos arts. 10, § 1º, e 12, incisos I e II, da Lei 8.443/1992 c/c o art. 202, incisos I e II, do RI/TCU, definir a responsabilidade do Sr. Luiz Carlos da Silva (CPF XXX.610.038-XX) e do município de Formoso/MG (CNPJ 18.125.153/0001-20) e quantificar adequadamente os débitos a eles atribuídos, propondo, assim, a citação dos responsáveis, posicionamento esse que teve a concordância do diretor imediato e do titular da unidade técnica (peças 112 e 113) , que autorizou as citações, conforme delegação de competência conferida pelo relator, Ministro Vital do Rêgo.
EXAME TÉCNICO
Irregularidades Causadoras do Dano
15.	Cabe ressaltar que os responsáveis foram citados em decorrência das seguintes irregularidades:
15.1.	Responsável: Luiz Carlos da Silva (CPF XXX.610.038-XX) ;
a) Ocorrência: impugnação parcial das despesas do Convênio 3013/2007, em razão da realização de despesas com serviços extras, não previstos no plano de trabalho, e com serviços que não foram localizados, referentes à Ampliação e Reforma da Unidade Básica de Saúde localizada na Praça da Matriz, n° 45, no município de Formoso/MG;
b) Dispositivos violados: Constituição Federal, art. 70, parágrafo único; Lei 8.443/1992, art. 8º; Portaria Interministerial MPOG/MF/CGU 507/2011, art. 82, § 1º, inciso II, alínea "c";
c) Conduta: executar serviços extras não previstos no plano de trabalho e medir e pagar serviços que não foram localizados, referentes à Ampliação e Reforma da Unidade Básica de Saúde localizada na Praça da Matriz, 45, no município de Formoso/MG;
d) Evidência: Relatório de Verificação "In Loco" 13-1/2014 e Parecer Gescon 739;
e) Valor histórico: R$ 92.028,05.
15.2.	Responsável: Município de Formoso/MG (CNPJ 18.125.153/0001-20) ;
a) Ocorrência: falta de devolução de saldo de recursos do Convênio 3013/2007;
b) Dispositivos violados: Constituição Federal, art. 70, parágrafo único; Lei 8.443/1992, art. 8º; Portaria Interministerial MPOG/MF/CGU 507/2011, art. 82, § 1º, inciso II, alínea "g";
c) Conduta: não devolver o saldo de recursos existente na conta investimento, vinculada ao Convênio 3013/2007;
d) Evidência: Extratos bancários;
e) Valor histórico: R$ 7.369,58.
Citação dos Responsáveis
16.	Em cumprimento ao pronunciamento do titular da Secex-TCE (peça 113) , que, por delegação de competência do relator, autorizou a citação ao manifestar concordância com o encaminhamento proposto na instrução de peça 111, foram expedidos os seguintes ofícios:
	a) Ofício 2474/2018-TCU/Secex-TCE, de 24/10/2018, citando o Sr. Luiz Carlos da Silva (CPF XXX.610.038-XX) , no endereço Rua Governador Milton Campos, 47 - Centro - 38.690-000 - Formoso - MG (peça 115) . A comunicação processual foi enviada ao endereço da prefeitura municipal de Formoso e foi recepcionada por terceira pessoa - Maria Silvia Ferreira Brito, em 14/11/2018, conforme AR à peça 119;
	b) Ofício 2475/2018-TCU/Secex-TCE, de 24/10/2018, citando o Sr. Luiz Carlos da Silva (CPF XXX.610.038-XX) , na condição de prefeito municipal de Formoso/MG, no endereço Rua Governador Milton Campos, 47 - Centro - 38.690-000 - Formoso - MG (peça 114) . A comunicação processual foi recepcionada por terceira pessoa - Maria Silvia Ferreira Brito, em 14/11/2018, conforme AR à peça 120.
17.	Tanto o responsável Luiz Carlos da Silva quanto a Prefeitura Municipal de Formoso/MG compareceram aos autos, o que comprova a efetividade das comunicações processuais.
Recolhimento do Débito pelo Município de Formoso/MG
18.	O Município de Formoso/MG apresentou comprovante de recolhimento do débito imputado, no valor de R$ 7.369,58, com os acréscimos legais, conforme documento do SISGRU - Número Identificador do Registro de GRU: 2019/257001/0006266460 (peça 131) .
19.	A liquidação tempestiva do débito atualizado saneou o processo, de modo que as contas do Município de Formoso/MG podem ser julgadas regulares com ressalva, dando-se quitação àquela municipalidade, na forma do art. 202, § 4º, do Regimento Interno do TCU. 
Alegações de defesa do responsável Luiz Carlos da Silva
20.	O responsável Sr. Luiz Carlos da Silva compareceu aos autos apresentando suas alegações de defesa (peça 117) .
Alegação
21.	Quanto aos serviços extras, não previstos no plano de trabalho, o responsável afirma que é "incontroverso o fato de que a obra de ampliação da unidade básica de saúde se deu com alteração unilateral do Plano de Trabalho, circunstância que levou o Órgão Concedente a rejeitar as contas, sob a alegação de que foram executados serviços extras originalmente não previstos" mas que as alterações ocorreram em obediência às recomendações da Gerência Regional de Saúde de Unaí - GRS/Unaí.
Análise
21.1.	O responsável admite a alteração nos serviços e atribui à Gerência Regional de Saúde de Unaí a culpa por esses serviços extras, mas não apresenta nenhum documento que possa corroborar tal afirmativa. A justificativa não pode ser aceita.
Alegação
22.	Quanto aos serviços não localizados, o responsável alegou que os serviços foram realizados, comprovado por laudo técnico elaborado por engenheira e relatório fotográfico juntado às alegações (peça 117, p. 4-12) . O responsável enfatiza que o referido laudo apresentado difere substancialmente dos relatórios técnicos da concedente "inclusive no que diz respeito ao montante percentual de execução do objeto do convênio".
Análise
22.1.	O laudo foi elaborado para dar validade aos serviços não localizados, visto que nas planilhas apresentadas a coluna "serviço medido" é exatamente igual a coluna "serviço não localizado". Não se trata de uma medição de obra, é apenas uma planilha visando dar verossimilhança ao que não foi localizado pela auditoria do Ministério da Saúde, impedindo que seja possível estabelecer razoável nexo documental entre o laudo apresentado e as obras realizadas.  
Alegação
23.	Ao final de sua peça, o responsável requer "a oitiva de testemunhas (especialmente servidores da Gerência Regional de Saúde de Unaí-MG) e até mesmo de perícia técnica para aferir, de forma objetiva e categórica, a real situação da obra, inclusive no tocante ao percentual executado de seu objeto".
Análise
23.1.	O requerimento do responsável não pode ser atendido. É pacífico o entendimento desta Corte no sentido de que as normas processuais do TCU não preveem a colheita de depoimentos dos responsáveis ou de testemunhas, devendo o Tribunal pronunciar-se com base nas provas documentais. Nesse sentido são os Acórdão 352/2017-TCU-Primeira Câmara, rel. BENJAMIN ZYMLER; 1623/2017-TCU-2ª Câmara, rel. AUGUSTO NARDES; 1481/2016-TCU-Plenário, rel. ANA ARRAES; 3535/2015-TCU-2ª Câmara, rel. AUGUSTO NARDES; 1.292/2018-TCU-1ª Câmara, rel. BRUNO DANTAS; 1.856/2019-TCU-1ª Câmara, rel. BRUNO DANTAS, entre outros.
24.	Dessa forma, considera-se que o responsável não conseguiu elidir as irregularidades apontadas, visto que o conjunto probatório oferecido não permitiu que se fizesse a correlação necessária entre os documentos mostrados e os serviços não localizados na auditoria do Ministério da Saúde.
25.	Nesse sentido é a jurisprudência do Tribunal:
Ademais, em relação aos processos de tomada de contas especial, é dever do gestor público trazer elementos probatórios consistentes, coerentes e suficientes, que demonstrem, de forma inequívoca, o bom e correto emprego das verbas geridas, de acordo com as normas pertinentes (Acórdão 2435/2015-TCU-Plenário - Ministra Relatora Ana Arraes) 
O ônus de comprovar a regular aplicação da integralidade dos recursos públicos compete ao responsável, por meio de documentação consistente, a demonstrar cabalmente os gastos efetuados na execução das ações dos programas federais indicados (Acórdão 4133/2019-TCU-Primeira Câmara - Ministro Relator Marcos Bemquerer) .
Individualização das Condutas e Culpabilidade
26.	É dos gestores municipais a responsabilidade pessoal perante eventuais débitos apurados em tomadas de contas especiais, enquanto signatários, executores ou incumbidos da prestação de contas de convênios firmados com a Administração Federal Nesse sentido, então, correta a responsabilização do prefeito municipal à época do ajuste, Sr. Luiz Carlos da Silva.
27.	Quanto ao reconhecimento da ocorrência da boa-fé na conduta do responsável, entendemos que não há elementos para que se possa efetivamente aferi-la.
28.	Outrossim, é razoável afirmar que era possível ao responsável ter consciência da ilicitude dos atos que praticou, sendo-lhe exigível conduta diversa, no sentido de comprovar a regular aplicação dos recursos recebidos do Fundo Nacional de Saúde pela Prefeitura de Formoso/MG.
29.	Assim, devem as contas do Sr. Luiz Carlos da Silva ser julgadas irregulares, com a condenação em débito e aplicação de multa, com remessa de cópia dos elementos pertinentes ao Ministério Público da União, atendendo, assim, ao disposto no art. 16, § 3º, da Lei 8.443/1992 c/c o art. 209, § 7º, do Regimento Interno/TCU.
Não Ocorrência da Prescrição da Pretensão Punitiva
30.	Observa-se não ter ocorrido a prescrição da pretensão punitiva por parte do TCU que, nos termos do entendimento firmado no Acórdão 1441/2016-TCU-Plenário (Rel. Ministro Augusto Nardes) , subordina-se ao prazo geral de prescrição indicado no art. 205 do Código Civil, qual seja, dez anos contados a partir da data de ocorrência da irregularidade sancionada, nos termos do art. 189 do Código Civil.
31.	As irregularidades discutidas nesta TCE ocorreram a partir do exercício de 2011, portanto há menos de 10 anos, sendo que o ato que determinou a citação do responsável (pronunciamento da unidade, peça 113) , ocorreu em 14/9/2018, interrompendo a prescrição da pretensão punitiva.
32.	Diante do exposto, não há óbice para que o responsável seja apenado com a multa prevista no art. 57 da Lei 8.443/1992.
CONCLUSÃO
33.	Diante da análise das alegações de defesa prestadas pelo responsável Sr. Luiz Carlos da Silva (CPF XXX.610.038-XX) , as quais não foram acatadas (itens 20 a 25) , e inexistindo nos autos elementos que permitam concluir pela ocorrência de boa-fé ou de outros excludentes de culpabilidade na sua conduta, propõe-se que sejam julgadas irregulares as suas contas, em função da não comprovação da boa e regular aplicação de recursos federais recebidos mediante convênio.
34.	Ante o recolhimento do débito imputado ao Município de Formoso/MG (CNPJ 18.125.153/0001-20) propõe-se julgar regulares com ressalva as contas da municipalidade.
INFORMAÇÕES ADICIONAIS
35.	Informa-se que na presente data não foram encontrados débitos imputáveis ao responsável em outros processos em tramitação no Tribunal.
PROPOSTA DE ENCAMINHAMENTO
36.	Diante do exposto, submetem-se os autos à consideração superior, propondo:
a) com fundamento nos arts. 1º, inciso I, 12, § 2º, 16, inciso II, e 23, inciso II, da Lei 8.443/1992 c/c os arts. 1º, inciso I, 202, § 4º, 208 e 214, inciso II, do RITCU, julgar regulares com ressalva as contas do Município de Formoso/MG, dando-lhe quitação;
b) rejeitar as alegações de defesa apresentadas pelo Sr. Luiz Carlos da Silva (CPF XXX.610.038-XX) 
c) com fundamento nos arts. 1º, inciso I, 16, inciso III, alíneas 'b" e 'c', da Lei 8.443/1992 c/c os arts. 19, caput, e 23, inciso III, da mesma lei, e com arts. 1º, inciso I, 209, inciso II e III, 210 e 214, inciso III, do Regimento Interno do TCU, julgar irregulares as contas do Sr. Luiz Carlos da Silva (CPF XXX.610.038-XX) , condenando-o ao pagamento das quantias a seguir especificadas, com a fixação do prazo de quinze dias, a contar da notificação, para comprovar, perante este Tribunal (art. 214, inciso III, alínea 'a', do Regimento Interno) , o recolhimento da dívida aos cofres do Fundo Nacional de Saúde, atualizadas monetariamente e acrescidas dos juros de mora, calculados a partir das datas discriminadas até a data do recolhimento, e com o abatimento de valores acaso já satisfeitos, na forma prevista na legislação em vigor; 
	VALOR ORIGINAL (R$) 
	DATA DA OCORRÊNCIA

	23.751,61 (D) 
	22/6/2011

	47.612,95 (D) 
	22/6/2011

	28.746,11 (D) 
	22/6/2011

	8.082,62 (C) 
	14/8/2013

d) aplicar ao Sr. Luiz Carlos da Silva (CPF XXX.610.038-XX) a multa prevista no art. 57 da Lei 8.443, de 1992, fixando-lhe o prazo de 15 (quinze) dias, contados da notificação, para que comprove, perante o Tribunal (art. 214, III, "a", do RITCU) , o recolhimento da dívida ao Tesouro Nacional, atualizada monetariamente na forma da legislação em vigor;
e) autorizar, desde logo, nos termos do art. 28, inciso II, da Lei 8.443/1992 c/c o art. 219, inciso II, do RI/TCU, a cobrança judicial das dívidas caso não atendidas as notificações;
f) autorizar, desde logo, com fundamento no art. 26, da Lei 8.443/1992 c/c o art. 217, do Regimento Interno do TCU, caso seja interesse do responsável, o parcelamento da dívida em até 36 parcelas, incidindo, sobre cada uma, os encargos legais devidos, sem prejuízo de alertá-lo de que, caso opte por essa forma de pagamento, a falta de comprovação do recolhimento de qualquer parcela implicará o vencimento antecipado do saldo devedor, nos termos do art. 26, parágrafo único, e 59, da Lei 8.443/1992 c/c o art. 217, § 2º, do Regimento Interno do TCU;
g) encaminhar cópia da deliberação que vier a ser proferida, bem como do relatório e do voto que a fundamentarem, ao Procurador-Chefe da Procuradoria da República em Minas Gerais, nos termos do § 3º do art. 16 da Lei 8.443/1992 c/c o § 7º do art. 209 do Regimento Interno do TCU, para adoção das medidas cabíveis, e comunicar-lhe que o relatório e o voto que a fundamentarem podem ser acessados por meio do endereço eletrônico www.tcu.gov.br/acordaos e que, caso haja interesse, o Tribunal pode enviar-lhe cópia desses documentos sem qualquer custo.
O Ministério Público junto ao TCU, representado nos autos pelo Subprocurador-Geral, discordou do encaminhamento sugerido pela unidade técnica, nos seguintes termos:
Trata-se de tomada de contas especial instaurada em decorrência da impugnação parcial das despesas relativas ao Convênio 3013/2007, celebrado entre o Ministério da Saúde e o município de Formoso/MG para ampliação e reforma de unidade básica de saúde.
A instrução à peça 132 propõe, entre outras medidas, o julgamento pela regularidade das contas do município de Formoso/MG e a irregularidade das contas do responsável, com sua condenação ao pagamento das quantias de R$ 23.751,61, R$ 47.612,95 e R$ 28.746,11, abatida a importância de R$ 8.082,62.
Cabe notar que o primeiro e segundo valores imputados ao responsável correspondem, de acordo com a unidade técnica, a serviços medidos e pagos pela prefeitura de Formoso/MG relativamente às obras de ampliação e reforma da unidade básica de saúde do município que não foram localizados na fiscalização realizada pelo órgão concedente, conforme registro realizado no Relatório de Verificação "In Loco" 13-1/2014, peça 54. O terceiro valor, por sua vez, conforme instrução à peça 111, decorre da conduta de "executar serviços extras não previstos no plano de trabalho".
Ante a possibilidade reconhecida na jurisprudência do TCU de não considerar danosas ao erário as despesas que, embora não previstas no plano de trabalho, revertam em benefício do objetivo do ajuste firmado, cumpre examinar mais detalhadamente a natureza dos "serviços extras" acima aludidos.
Com o propósito de permitir esse exame, foi produzida a planilha constante do "anexo g" do relatório de verificação, peça 54, p. 19-22, que destaca, entre todos os serviços medidos pela prefeitura, aqueles qualificados como "extra" e cujos valores somam, como visto, R$ 28.746,11.
A meu ver, não se pode dizer de nenhum deles, a partir das informações disponíveis nos autos, que seja incompatível ou desvinculado dos propósitos do convênio. Com efeito, alvenaria de tijolo maciço, engradamento com madeira e tesoura completo para cobertura, fossa séptica e sumidouro, vaso sanitário, cerâmica antiderrapante, esquadrias, entre outros, são todos itens, a meu ver, esperados, necessários ou úteis numa ampliação e reforma de unidade de saúde.
Nesse sentido, entendo que tais itens não deveriam compor o débito imputado aos responsáveis, ainda que essas despesas, por não serem autorizadas, pudessem ensejar a reprovação das contas e a aplicação de multa.
Constituindo a referida planilha do "anexo g" o principal fundamento para a proposta de condenação do responsável, há ainda outras questões sobre ela que exigem esclarecimento. É de se notar, em primeiro lugar, que todos os itens nela relacionados e valorados como "serviços extras" são reportados, ao mesmo tempo, como "serviço não localizado", em aparente contradição. À mingua de qualquer observação sobre essa questão, seja na própria planilha ou no relatório do qual constitui anexo, resta supor que a confusão se explica pelo fato de se ter aproveitado a mesma coluna da planilha para expressar a quantidade tanto dos serviços não encontrados na obra, mas previstos no plano de trabalho, como dos serviços encontrados na obra, mas não previstos no plano de trabalho, uma vez que os dois não poderiam ocorrer simultaneamente.
Há outra inconsistência na referida planilha do "anexo g" para a qual, porém, não encontro explicação. Aparentemente, os serviços relacionados como "extra", ao contrário do que era de se esperar e da afirmação contida no relatório de verificação, constam do orçamento original aprovado pelo órgão concedente, peça 18, p. 7-13. Esclareço que acredito ter sido esse orçamento da peça 18, p. 7-13, o documento que constou da aprovação original pelo órgão concedente não só por conta das informações prestadas pelo seu cabeçalho, mas por ajustar-se à descrição contida no parecer expedido no âmbito do Ministério da Saúde à peça 8, p. 2 (assinaturas do engenheiro civil Manoel Chaveiro Rodrigues e do prefeito municipal, Luiz Carlos da Silva) . E nesse orçamento estão previstos sob mesma quantidade e preços informados na planilha do "anexo g", por exemplo, a "alvenaria tijolo maciço e=20cm", o "engradamento c/ madeira c/ tesoura completo", a "fossa séptica e sumidouro", além de outros serviços. Não está clara, portanto, a razão pela qual vieram a ser considerados pela fiscalização serviços não autorizados e "extra".
No que se refere aos serviços considerados não localizados, cumpre apontar contradição entre os documentos dos autos. Por exemplo, a planilha à peça 54 acusa a não localização do item "barracão depósito e ferramentaria", no valor de R$ 2.857,58. A mesma anotação já fora antes registrada no Parecer Gescon 5275, de 01/07/2010, peça 48, ao observar que "em nenhuma das fotos pertencentes ao relatório fotográfico produzido pela convenente aparece qualquer indício de existência do referido barraco para depósito e ferramentas". A suposta inexistência do barracão, bem como de todos os outros itens reclamados no Parecer Gescon 5275, foi, porém, posteriormente desmentida. De acordo com o Parecer Gescon nº 1658 de 21/3/2011, peça 49, "após análise minuciosa de todo o material encaminhado pela convenente: documentos técnicos, amplo relatório fotográfico atualizado, justificativas fundamentadas, a Área Técnica de Engenharia do Ministério da Saúde acata as suas respostas, considerando corno atendidas todas as 'Recomendações Técnicas de Engenharia' exaradas no Parecer Gescon nº 5275, de 01/07/2010". Em face desses novos elementos, concluiu-se que ficava sem efeito, então, "a Recomendação de devolução de recursos financeiros à conta específica do convênio, tendo em vista a comprovação, por meio de relatório fotográfico e documentação complementar, da execução física do objeto do convênio, em conformidade com a sua execução financeira". Essa conclusão, vale notar, não deixou margem para dúvidas. A existência de itens como o "barraco depósito", "alvenaria de tijolo maciço e=20cm" e "fossa séptica e sumidouro", após ter se tornado questão controversa e objeto de exame específico pelo órgão de origem, foi categoricamente confirmada.
Nesse contexto de incertezas que cercam o Relatório de Verificação "In Loco" 13-1/2014, peça 54, principal elemento de sustentação da proposta de condenação, manifesto-me parcialmente contrário à proposta da unidade técnica, por entender que, no tocante ao Sr. Luiz Carlos da Silva, as presentes contas devem ser consideradas iliquidáveis nos termos do art. 211 do Regimento Interno do TCU, ordenando-se seu trancamento e o consequente arquivamento do processo.
É o relatório.

8.1. Odair Guedes Pimenta, representando Prefeitura Municipal de Formoso - MG.  
8.2. Leidiane Evangelista de Sousa (OAB/MG 161.334), representando Luiz Carlos da Silva.

Subprocurador-Geral Lucas Rocha Furtado.

NÃO COMPROVAÇÃO DA BOA E REGULAR APLICAÇÃO DOS RECURSOS RECEBIDOS. PARECERES CONTRADITÓRIOS. RECOLHIMENTO DE PARTE DO DÉBITO. CONTAS REGULARES COM RESSALVA DO MUNICÍPIO. CONTAS ILIQUIDÁVEIS DO RESPONSÁVEL. ARQUIVAMENTO.

TOMADA DE CONTAS ESPECIAL (TCE)

Secretaria de Controle Externo de Tomada de Contas Especial (SecexTCE).

Cuidam os autos de tomada de contas especial (TCE) instaurada pelo Fundo Nacional de Saúde (FNS) , em desfavor do responsável Sr. Luiz Carlos da Silva, prefeito de Formoso/MG (gestões 2005-2012 e 2017-2020) , em razão da impugnação parcial das despesas realizadas à conta dos recursos repassados por força do Convênio 3013/2007, celebrado entre o município e o Ministério da Saúde.
O ajuste tinha por objeto a ampliação e reforma da unidade básica de saúde localizada na Praça da Matriz, com área total de 369,76 m2 (peça 11) . Foi firmado pelo valor total de R$ 315.000,00 dos quais R$ 300.000,00 foram repassados pela concedente nos anos de 2009 e 2011 e o restante pelo proponente, a título de contrapartida. O convênio vigeu entre 31/12/2007 e 10/6/2012, após quatro prorrogações de prazo por termos aditivos (peça 13) .
De acordo com o Relatório de Verificação "In Loco" 13-1/2014 do Fundo Nacional de Saúde (peça 54) , datado de 22/1/2015, a convenente deveria devolver aos cofres públicos o total de R$ 100.110,67. Consoante consignado no relatório, o município teria
executado serviços extras, que não estavam previstos no Plano de Trabalho aprovado, no valor de R$ 28.746,11, nas obras de ampliação da unidade básica de saúde;
medido e pago serviços que não foram localizados, no valor de R$ 23.751,61, na ampliação, e de R$ 47.612,95, nas obras de reforma da unidade básica de saúde.
Além disso, o FNS registrou que restava na conta do convênio um saldo de R$ 7.369,58 e que R$ 13.133,21 teriam sido devolvidos. A diferença foi, então, abatida do débito inicialmente calculado, de R$ 100.110,67, tendo a concedente concluído pela necessidade de devolução aos cofres públicos do montante de R$ 94.347,04, conforme Relatório Completo do Tomador de Contas 155/2017, de 14/7/2017 (peça 104) .
O posicionamento foi seguido pela Controladoria-Geral da União, consoante Certificado de Auditoria e o Parecer do Dirigente do Órgão de Controle Interno, e o Ministro de Estado da Saúde foi cientificado das conclusões (peças 106 a 108) .
No âmbito desta Casa, a Secretaria de Controle Externo de Tomada de Contas Especial (Secex-TCE) , após sua primeira análise, concordou com a responsabilização do Sr. Luiz Carlos da Silva e incluiu o município de Formoso/MG no polo passivo do processo. Este último foi instado a devolver o saldo de rendimentos da conta 17.416-5. 
Ambos foram citados e compareceram aos autos para apresentar suas alegações de defesa, tendo o município recolhido o débito imputado. O ex-prefeito, por sua vez, afirmou que, de fato, "a obra de ampliação da unidade básica de saúde se deu com alteração unilateral do Plano de Trabalho", mas que "as alterações ocorreram em obediência às recomendações da Gerência Regional de Saúde de Unaí - GRS/Unaí". Alegou que os serviços tidos como não encontrados foram sim executados, consoante Laudo Técnico de Engenharia e relatório fotográfico juntado às suas alegações (peça 117, p. 4-12) . Esse laudo foi elaborado a pedido da prefeitura.
A Secex-TCE, após analisar os argumentos do responsável, considerou que as alegações não deveriam ser acatadas. Propôs o julgamento de suas contas como irregulares e a condenação ao pagamento do débito, além da aplicação da multa prevista no art. 57 da Lei 8.443/1992, em função da não comprovação da boa e regular aplicação dos recursos federais recebidos mediante convênio. No tocante ao município, sugeriu o julgamento das contas como regulares com ressalva.
O Ministério Público junto ao TCU (MPTCU) concordou com a proposta atinente ao município, mas, no tocante ao Sr. Luiz Carlos da Silva, considerou que as presentes contas devem ser consideradas iliquidáveis nos termos do art. 211 do Regimento Interno do TCU (RITCU) , ordenando-se seu trancamento e o consequente arquivamento do processo.
II
Embora as alegações de defesa do responsável não sejam suficientes para afastar as irregularidades, pois não conseguiu demonstrar que foi orientado a alterar o objeto conveniado em relação ao plano de trabalho aprovado, acompanho as propostas do MPTCU, pelos motivos que irei expor, e adoto seus fundamentos como minhas razões de decidir. Propugno por julgar regulares com ressalva as contas do Município de Formoso/MG e considerar iliquidáveis as contas do Sr. Luiz Carlos da Silva, ordenando-se seu trancamento e o arquivamento do processo.
Como bem ressaltou o representante da procuradoria de contas em seu parecer, o principal documento a embasar a proposta de condenação em débito é o Relatório de Verificação "In Loco" 13-1/2014 do FNS (peça 54) . Nesse relatório, entretanto, são encontradas inconsistências entre suas próprias planilhas e também entre suas conclusões e outros documentos.
A título de exemplo, no que se refere aos serviços considerados não localizados, o relatório aponta a não execução do item "barracão depósito e ferramentaria", no valor de R$ 2.857,58. Todavia, a suposta inexistência do barracão, bem como de todos os outros itens reclamados inicialmente no Parecer Gescon 5275, de 1º/7/2010, foi esclarecida no Parecer Gescon 1658, de 21/3/2011 (peça 49) .
Esse documento, Parecer Gescon 1658, considerou as conclusões da Nota Técnica 047/2011 (peça 91) , de acordo com a qual:
Após análise minuciosa de todo o material encaminhado pela convenente: documentos técnicos, amplo relatório fotográfico atualizado, justificativas fundamentadas, a Área Técnica de Engenharia do Ministério da Saúde acata as suas respostas, considerando como atendidas todas as 'Recomendações Técnicas de Engenharia' exaradas no Parecer Gescon 5275, de 01/07/2010.
Fica sem efeito, portanto, a Recomendação de devolução de recursos financeiros à conta especifica do convênio, tendo em vista a comprovação, por meio de relatório fotográfico e documentação complementar, da execução física do objeto do convênio, em conformidade com a sua execução financeira, estando a Convenente apta a ter sua prestação de contas reanalisada.
Desse modo, a irregularidade atinente aos serviços considerados não executados já havia sido afastada pela própria concedente, mas, sem que fosse apresentada justificativa, os itens voltaram a ser considerados como não executados pelo Relatório de Verificação "In Loco" 13-1/2014. A partir daí, todos os pareceres financeiros que se sucederam apresentaram os mesmos números, sem retomar a discussão de quais serviços teriam sido de fato executados ou não (peças 50 a 53) .
Já no que se refere à segunda parcela do débito, relativa aos itens que teriam sido executados em desconformidade com o Plano de Trabalho, concordo com a conclusão do MPTCU de que esses serviços não deveriam compor o débito, uma vez que se reverteram em benefício ao município.
Nas palavras do representante do MPTCU:
Ante a possibilidade reconhecida na jurisprudência do TCU de não considerar danosas ao erário as despesas que, embora não previstas no plano de trabalho, revertam em benefício do objetivo do ajuste firmado, cumpre examinar mais detalhadamente a natureza dos "serviços extras" acima aludidos.
Com o propósito de permitir esse exame, foi produzida a planilha constante do "anexo g" do relatório de verificação, peça 54, p. 19-22, que destaca, entre todos os serviços medidos pela prefeitura, aqueles qualificados como "extra" e cujos valores somam, como visto, R$ 28.746,11.
A meu ver, não se pode dizer de nenhum deles, a partir das informações disponíveis nos autos, que seja incompatível ou desvinculado dos propósitos do convênio. Com efeito, alvenaria de tijolo maciço, engradamento com madeira para tesoura completo para cobertura, fossa séptica e sumidouro, vaso sanitário, cerâmica antiderrapante, esquadrias, entre outros, são todos itens, a meu ver, esperados, necessários ou úteis numa ampliação e reforma de unidade de saúde. (grifos acrescidos) 
De fato, os serviços ali listados são todos pertinentes a obras de reforma e ampliação de unidade de saúde, o que me faz acompanhar a proposta do procurador.
Ressalto ainda que a mencionada planilha, de forma contraditória, aponta como "serviços extras" itens que já constavam do orçamento original do convênio, a exemplo da fossa séptica, da alvenaria de tijolo maciço (e=20cm) e das luminárias fluorescentes (peça 18, p. 7-15) .
Diante desse cenário de incertezas com relação ao valor de um possível débito, acompanho a proposta do MPTCU de, com relação ao Sr. Luiz Carlos da Silva, considerar suas contas iliquidáveis e ordenar seu trancamento, com o consequente arquivamento dos autos, nos termos do art. 211 do RITCU. Quanto ao município, propugno por julgar suas contas regulares com ressalva, ante o recolhimento do débito, como já mencionado.
	Diante do exposto, VOTO para que seja adotada a minuta de deliberação que ora trago ao exame deste Colegiado.
TCU, Sala das Sessões Ministro Luciano Brandão Alves de Souza, em 11 de fevereiro de 2020.
Ministro VITAL DO RÊGO 
Relator